臺灣新竹地方法院民事判決　九十一年度訴字第八八號
　　原　　　告　丙○○
　　被　　　告　乙○○○
　　訴訟代理人　甲○○
右當事人間返還價金事件，本院判決如左：
    主    文
原告之訴及假執行之聲請均駁回。
訴訟費用由原告負擔。
    事實及理由
一、原告主張：其於民國八十一年六月一日與被告訂約，購買被告所有坐落新竹縣竹
    北市○○○段旱坑子小段一一三之三地號，其中之面積三十七點八一坪，總價款
    款為新台幣（下同）三百七十八萬一千元，原告均已依約付清，由於買賣標的物
    物之土地地目為「田」，依當時之法令不能辦理分割及所有權移轉登記，兩造乃
    約定俟將來法令許可時，被告即應辦理分割及所有權移轉登記予原告，詎料被告
    將土地售予原告後，竟於八十五年二月十五日將系爭土地贈與其子陳錦標，並於
    同年六月十四日辦妥所有權移轉登記，被告已因其贈與行為而喪失買賣標的物之
    所有權，是以本件買賣契約，已因被告之贈與行為而無法給付。按因可歸責於債
    務人之事由致給付不能者，債權人得請求賠償損害，又債權人有民法第二百二十
    十六條之情形時，得解除契約，民法二百二十六條第一項及第二百五十六條分別
    定有明文，被告既有上開事由致無法給付，原告乃於九十一年一月十一日以存證
    信函向被告表示解除兩造所訂之買賣契約。另按契約解除時由他方所受領之物應
    返還之，又受領之給付為金錢者，應附加利息償還之，民法第二百五十九條第一
    、二款分別定有明文，本件買賣土地之價款為三百七十八萬一千元，被告係於八
    十一年九月九日全部受領，被告自應返還，並自受領之翌日即八十一年九月十日
    起依法定利率計算之利息等語。並聲明：（一）被告應給付原告三百七十八萬一
    千元及自八十一年九月十日起至清償日止按年息百分之五計算之利息；（二）願
    供擔保，請准宣告假執行。
二、被告則以：當初會將系爭土地以贈與為原因移轉登記與子陳錦標，係因被告欲將
    系爭土地其中七十餘坪（不包括賣予原告之部分）贈與予陳錦標建築房屋，然因
    系爭土地無法分割故將全部土地移轉登記與陳錦標，待房屋建築完成即移轉登記
    回被告名下，且系爭土地自買賣契約訂定時起至今均無法分割不能辦理移轉登記
    與原告，另陳錦標於兩造所簽訂之不動產買賣契約書立會人欄下亦有簽名蓋印，
    知悉兩造有簽訂買賣契約，原告隨時均可利用土地，系爭土地得分割時即可辦理
    移轉登記予原告，並無給付不能之情事等語資為抗辯。並聲明：原告之訴駁回。
三、兩造不爭執之事項：
（一）坐落新竹縣竹北市○○○段旱坑子小段一一三之三地號，面積一五一五平方公
      尺，地目田，原為被告所有，被告於八十一年六月一日將上開土地之一部分（
      約三十七坪），以總價三百七十八萬一千元出賣予原告，原告並已依約給付價
      金，因礙於法令限制無法分割，故尚未移轉登記予原告。
（二）系爭土地現登記之所有權人為被告之子陳錦標。
四、得心證之理由：
    本件原告主張被告將系爭土地包括出賣予原告之部分全部以贈與為原因移轉登記
    與陳錦標，原告已無法將系爭土地移轉登記與被告，而已給付不能，故依民法第
    二百二十六條第一項、第二百五十六條之規定解除契約，買賣契約已合法解除，
    原告自得依得依同法第二百五十九條之規定，請求被告返還所受領之買賣價金並
    附加自受領時起之法定遲延利息；然被告辯稱：陳錦標知悉兩造所簽訂之買賣契
    約，且當初係因陳錦標欲在系爭土地上建築房屋，故同意將不包括出賣予原告土
    地範圍之部分土地（約七十坪）贈與陳錦標，待陳錦標建築房屋後再移轉登記予
    原告，惟因系爭土地無法分割，始由陳錦標將全部土地均登記於自己名下，並無
    給付不能之情形，況土地現無法辦理分割被告亦無將土地辦理移轉登記之義務等
    語。是本件應審究者係原告主張兩造間之買賣是否業已合法解除？
（一）按所謂給付不能，係指在給付時期或債務人得為給付之時期有不能給付之情形
      而言（最高法院八十年台上字第一八九四號判決參照）；另按上訴人之被繼承
      人倪阿通將系爭土地所有權應有部分二分之一售與被上訴人，上訴人於倪阿通
      死亡後，將其中三六七等三筆土地售與陳朝裕，因該三筆土地為耕地，被上訴
      人無自耕能力，其請求移轉登記之條件尚未成就，現尚無請求移轉登記該三筆
      土地之權等情，為原審所認定之事實。果係如此，被上訴人既尚無請求上訴人
      移轉登記之權利，上訴人自無為給付之義務，似不生給付不能之問題（最高法
      院八十三年台上字第六七七號判決參照）。經查，兩造所簽訂之不動產買賣契
      約書附註條款約定：「本買賣土地因受限制不能分割俟政府開放能分割時乙方
      （即被告）應於一個月內分割清楚過戶給甲方（即原告）取得之事」等字樣，
      是兩造於簽訂本件不動產買賣契約時，係以系爭土地政府開放得分割後一個月
      內，原告始得請求被告將土地分割後辦理移轉登記手續甚明。而系爭土地至今
      仍不得分割之事實，為兩造所不爭執，則揆諸首開說明意旨，原告既尚無請求
      被告移轉登記之權利，被告自無為給付之義務，應無民法第二百二十六條給付
      不能之問題，應堪認定。
（二）第按所謂給付不能，係指依社會觀念，其給付已屬不能者而言（最高法院七十
      五年台上字第二二七一號判決參照），經查，證人陳錦標即被告之子於本院訊
      問時證稱：「土地有四百多坪，母親要贈與給我七十多坪，系爭土地我母親先
      把土地過戶給我哥哥蓋房子，以農舍名義蓋的，登記在我哥哥陳天生名下，蓋
      了四間房子，蓋好房子後哥哥又把土地移轉回我母親名下，房子還在我哥哥名
      下，我母親又將沒有蓋房子的土地贈與給我七十多坪去蓋房子，我尚未蓋房子
      ，但因為土地不能分割，所以全部登記在我名下。」、「我知道有賣一部分（
      土地與原告），位置我也知道，當時簽買賣契約的時候我有簽名。」、「因土
      地不能分割只好登記在我名下。原告隨時要利用房子都可以。原告也知道土地
      為何全部過戶給我的原因，原告要求分割我曾經告訴原告可分割的時候隨時配
      合辦理。」等語（本院卷第二十八頁以下），證人陳天生即被告之子亦證稱：
      為建築房屋被告曾將系爭土地贈與移轉登記於伊名下，待房屋建築完成再移轉
      予被告，被告將系爭土地以贈與為原因移轉登記予陳錦標亦係為建築房屋，待
      房屋蓋好後會將系爭士地移轉與被告等語（本院卷第三十四頁），再參酌本件
      不動產買賣契約書立會人欄下確有陳錦標之簽名（本院卷第九頁反面），且系
      爭土地之原所有權人為陳天生，陳天生於七十七年四月間以贈與為原因移轉登
      記與被告，被告再於八十五年六月間以贈與為原因移轉登記與陳錦標，有土地
      登記簿謄本在卷可憑（本院卷第四十一頁），足見證人陳錦標對於兩造間所訂
      立之上開不動產買賣契約內容知之甚詳，且於土地可以辦理分割時亦願意隨時
      配合原告辦理分割移轉登記手續，況被告雖將系爭土地以贈與為原因移轉登記
      予陳錦標，然陳錦標於建築房屋完畢後，即會將土地移轉登記與被告，是依社
      會觀念本件被告應將系爭土地移轉登記與原告之給付義務，並無不能之情形，
      原告主張本件不動產買賣契約被告之給付已陷於不能，依民法第二百五十六條
      、第二百二十六條規定解除契約云云，尚非可採。
（三）綜上所述，本件不動產買賣契約被告所負將系爭土地移轉登記與原告之給付義
      務，並無給付不能之情形。且依兩造所簽訂之買賣契約附註欄所示，被告所負
      之上開移轉登記給付之時期為政府開放系爭土地能分割後一個月內，而現系爭
      土地仍不能分割，已如前述，被告尚無給付之義務，亦無民法第二百二十六條
      給付不能之問題。從而原告主張被告有民法第二百二十六條給付不能之情形，
      而依同法第二百五十六條解除契約，即屬無據，不應准許。其假執行之聲請亦
      失所附麗，應併予駁回。
五、訴訟費用之負擔：依民事訴訟法第七十八條。
中　　　華　　　民　　　國　　九十一　　年　　　五　　　月　　二十一　　日
                                  臺灣新竹地方法院民事第二庭
~B法　　　官　滕治平
右為正本係照原本作成。
如對本判決上訴，須於判決送達後廿日內向本院提出上訴狀。
~B法院書記官　洪儷容
中　　　華　　　民　　　國　　九十一　　年　　　五　　　月　　二十一　　日
